ACORDAO-COMPLETO-2395663

ACÓRDÃO 1004/2020 ATA 13/2020 - PLENÁRIO

VISTOS, relatados e discutidos estes autos de processo administrativo que trata de proposta de instrução normativa acerca das normas que regem a organização e a apresentação de tomada e prestação de contas dos administradores e responsáveis da administração pública federal, bem como sua autuação para fins de julgamento pelo Tribunal de Contas da União (TCU) ;
ACORDAM os Ministros do Tribunal de Contas da União, reunidos em sessão de Plenário, ante as razões expostas pelo Relator, em:
9.1. aprovar, nos termos do art. 15, inciso I, alínea “q”, do RITCU, a minuta de instrução normativa em anexo;
9.2. arquivar o presente processo.

Processo administrativo com anteprojeto de Instrução Normativa para estabelecer normas atinentes à tomada e à prestação de contas do exercício orçamentário e financeiro dos administradores e responsáveis da Administração Pública Federal, com a revogação das IN-TCU nº 63/2010 e 72/2013.

Tribunal de Contas da União.

3. Interessados/Responsáveis: não há.

13.1. Ministros presentes: José Mucio Monteiro (Presidente), Walton Alencar Rodrigues, Benjamin Zymler, Augusto Nardes, Aroldo Cedraz, Raimundo Carreiro, Ana Arraes, Bruno Dantas e Vital do Rêgo (Relator).
13.2. Ministros-Substitutos presentes: Augusto Sherman Cavalcanti, Marcos Bemquerer Costa, André Luís de Carvalho e Weder de Oliveira.

VITAL DO RÊGO

Em apreciação, proposta de instrução normativa que trata das normas que regem a organização e a apresentação de tomada e prestação de contas dos administradores e responsáveis da administração pública federal, bem como sua autuação para fins de julgamento pelo Tribunal de Contas da União (TCU) .
A presente proposta de normativo (peça 5) foi elaborada pelo grupo de trabalho (GT) instituído pela Ordem de Serviço TCU 02, de 8/7/2019, que teve por objetivo identificar e propor ações de desburocratização no âmbito desta Corte de Contas com impacto externo, incluindo aquelas relacionadas à prestação e tomada de contas. 
Atualmente, as tomadas e prestações de contas são regidas pela IN TCU 63/2010, que manteve a essência da sistemática implantada pela IN TCU 57/2008. Esta IN inovou ao exigir que todos os jurisdicionados apresentassem relatórios de gestão, mas que apenas algumas unidades, previamente selecionadas, remetessem peças complementares para fins de constituição de processo de contas para julgamento do TCU. 
Não obstante os esforços que vêm sendo empreendidos ao longo do tempo para aprimoramento da sistemática de prestação de contas, o diagnóstico elaborado pelo GT indicou que o rito de prestação e julgamento das contas ordinárias ainda se mostra caro e de baixa efetividade e eficácia, nos termos do que se apresenta a seguir:
considerando o custo estimado de R$ 105.000,00 para elaboração do relatório de gestão por órgão/entidade, teríamos um custo anual total de R$ 114 milhões, o que, acrescido do custo relativo às auditorias anuais da CGU, estimado em R$ 207 milhões, resultaria em um custo total de R$ 321 milhões, relativa às fases internas dos processos de prestação e tomada de contas;
no âmbito do TCU, o esforço anual envolvido na preparação e análise dos relatórios de gestão e na instrução de contas é estimado em pouco mais de 10 mil homens-dias (HD) , ou aproximadamente R$ 20 milhões, elevando o custo total anual de processamento das TC e PC para R$ 341 milhões, valor considerável se considerarmos o atual momento fiscal deficitário vivido pelo país;
no que se refere aos benefícios decorrentes da apreciação dos processos de contas, registra-se que do ano de 2016 até outubro de 2019 somente quatorze prestações de contas foram julgadas irregulares pelo TCU; dessas, nove o foram em razão de fatos apurados em outros processos que não as próprias prestações de contas, o que demonstra que esse tipo de processo, da forma como está organizado, deixa de agregar o valor devido para a sociedade;
dos quatorze processos de contas julgados irregulares, todos tinham mais de seis anos de autuação no Tribunal; desses, nove tinham mais de onze anos de entrada na Corte, o que indica a baixa eficácia desse tipo de processo;
Tendo por base o diagnóstico mencionado, o GT propôs diversas inovações a serem trazidas pelo normativo em referência, entre as quais se destacam:
i) a realização da prestação de contas do gestor em seus sítios mantidos na rede mundial de computadores (internet) , integrando os conteúdos do relato integrado, informações de transparência, demonstrativos financeiros e demais relatórios obrigatórios; 
ii)  a certificação dos trabalhos de auditoria integrada financeira e de conformidade em Unidades Prestadoras de Contas (UPC) representativas dos componentes significativos do Balanço Geral da União, como subsídio e em alinhamento à apreciação das contas do Presidente da República realizada pelo TCU;
iii) o estabelecimento de maior seletividade no julgamento de contas ordinárias, contemplando, como regra geral, somente as unidades prestadoras de contas representativas dos componentes significativos do BGU e, como exceção, as situações que apontem a existência de irregularidades ou conjunto de irregularidades materialmente relevantes, hipótese em que será autuada tomada de contas;
iv) a objetivação do conceito de irregularidades ou conjunto de irregularidades materialmente relevantes, para fins de julgamento de contas; e
a previsão de que as irregularidades ou conjunto de irregularidades materialmente relevantes, comunicadas pelo sistema de controle interno ou identificadas diretamente pelo controle externo, ensejem a imediata instauração de processo de tomada de contas, com julgamento imediato e independente do aguardo de outros processos.
Em sessão de 27/11/2019, fui designado relator deste processo, mediante sugestão do eminente Presidente, Ministro José Múcio, e posterior aprovação deste Plenário. Ato contínuo, na sessão plenária de 10/12/2019, nos termos do art. 75, § 1º, do RITCU, comuniquei a este colegiado a abertura de prazo até 7/2/2020 para apresentação de emendas ou sugestões.
 Dentro do referido prazo, Ministra Ana Arraes apresentou emendas, que integram a peça 6, e o Ministro-substituto Weder de Oliveira encaminhou suas sugestões (peças 7, 8 e 9) ao projeto de normativo em análise.
É o relatório.

não há.

Não atuou.

DESBUROCRATIZAÇÃO. INOVAÇÕES. INSTRUÇÃO NORMATIVA. ORGANIZAÇÃO, APRESENTAÇÃO E JULGAMENTO DOS PROCESSOS DE TOMADA E PRESTAÇÃO DE CONTAS. RACIONALIZAÇÃO DE PROCEDIMENTOS. INTEGRAÇÃO COM AS CONTAS DO PRESIDENTE DA REPÚBLICA. INCREMENTO DA TRANSPARÊNCIA E CONTROLE SOCIAL. APROVAÇÃO. DETERMINAÇÃO À SEGECEX.

ADMINISTRATIVO (ADM)

Em apreciação, proposta de instrução normativa que trata das normas que regem a organização e a apresentação de tomada e prestação de contas dos administradores e responsáveis da administração pública federal, bem como sua autuação para fins de julgamento pelo Tribunal de Contas da União (TCU) .
A presente proposta de normativo foi elaborada pelo grupo de trabalho (GT) instituído pela Ordem de Serviço TCU 02, de 8/7/2019, que teve por objetivo identificar e propor ações de desburocratização no âmbito desta Corte de Contas com impacto externo, incluindo aquelas relacionadas à prestação e tomada de contas. 
Atualmente, as tomadas e prestações de contas são regidas pela IN TCU 63/2010, que manteve a essência da sistemática implantada pela IN TCU 57/2008. Esta IN inovou ao exigir que todos os jurisdicionados apresentassem relatórios de gestão, mas que apenas algumas unidades, previamente selecionadas, remetessem peças complementares para fins de constituição de processo de contas para julgamento do TCU. 
Não obstante os esforços que vêm sendo empreendidos ao longo do tempo para aprimoramento da sistemática de prestação de contas, o diagnóstico elaborado pelo GT indicou que o rito de prestação e julgamento das contas ordinárias ainda se mostra caro e de baixa efetividade e eficácia, nos termos do que se apresenta a seguir:
considerando o custo estimado de R$ 105.000,00 para elaboração do relatório de gestão por órgão/entidade, teríamos um custo anual total de R$ 114 milhões, o que, acrescido do custo relativo às auditorias anuais da CGU, estimado em R$ 207 milhões, resultaria em um custo total de R$ 321 milhões, relativa às fases internas dos processos de prestação e tomada de contas;
no âmbito do TCU, o esforço anual envolvido na preparação e análise dos relatórios de gestão e na instrução de contas é estimado em pouco mais de 10 mil homens-dias (HD) , ou aproximadamente R$ 20 milhões, elevando o custo total anual de processamento das TC e PC para R$ 341 milhões, valor considerável se considerarmos o atual momento fiscal deficitário vivido pelo país;
no que se refere aos benefícios decorrentes da apreciação dos processos de contas, registra-se que, do ano de 2016 até outubro de 2019, somente quatorze prestações de contas foram julgadas irregulares pelo TCU; dessas, nove o foram em razão de fatos apurados em outros processos que não as próprias prestações de contas, o que demonstra que esse tipo de processo, da forma como está organizado, deixa de agregar o valor devido para a sociedade;
dos quatorze processos de contas julgados irregulares, todos tinham mais de seis anos de autuação no Tribunal; desses, nove tinham mais de onze anos de entrada na Corte, o que indica a baixa eficácia desse tipo de processo;
Tendo por base o diagnóstico mencionado, o GT propôs diversas inovações a serem trazidas pelo normativo em referência (peça 5) , entre as quais se destacam:
i) a realização da prestação de contas do gestor em seus sítios mantidos na rede mundial de computadores (internet) , integrando os conteúdos do relato integrado, informações de transparência, demonstrativos financeiros e demais relatórios obrigatórios; 
ii)  a certificação dos trabalhos de auditoria integrada financeira e de conformidade em Unidades Prestadoras de Contas (UPC) representativas dos componentes significativos do Balanço Geral da União, como subsídio e em alinhamento à apreciação das contas do Presidente da República realizada pelo TCU;
iii) o estabelecimento de maior seletividade no julgamento de contas ordinárias, contemplando, como regra geral, somente as unidades prestadoras de contas representativas dos componentes significativos do BGU e, como exceção, as situações que apontem a existência de irregularidades ou conjunto de irregularidades materialmente relevantes, hipótese em que será autuada tomada de contas;
iv) a objetivação do conceito de irregularidades ou conjunto de irregularidades materialmente relevantes, para fins de julgamento de contas; e
a previsão de que as irregularidades ou conjunto de irregularidades materialmente relevantes, comunicadas pelo sistema de controle interno ou identificadas diretamente pelo controle externo, ensejem a imediata instauração de processo de tomada de contas, com julgamento imediato e independente do aguardo de outros processos.
Em sessão de 27/11/2019, fui designado relator deste processo, mediante sugestão do eminente Presidente, Ministro José Múcio, e posterior aprovação deste Plenário. Ato contínuo, na sessão plenária de 10/12/2019, nos termos do art. 75, § 1º, do RITCU, comuniquei a este colegiado a abertura de prazo até 7/2/2020 para apresentação de emendas ou sugestões.
 Dentro do referido prazo, a Ministra Ana Arraes apresentou emendas, que integram a peça 6, e o Ministro-substituto Weder de Oliveira encaminhou suas sugestões às peças 7, 8 e 9, esta última, em substituição ao documento de peça 7.
II
Manifesto minha concordância com a essência da proposta apresentada pelo grupo de trabalho, com os ajustes pontuais trazidos pelos eminentes pares, que tratarei de forma abreviada nos tópicos a seguir.
De se observar que a atual IN de Contas data do ano de 2010, com atualização realizada em 2013, normativo que considerou, além do arcabouço legislativo vigente, a realidade organizacional e orçamentária vivenciada àquela época por esta Corte de Contas e pelos órgãos e entidades públicos obrigados a prestarem contas.
O ambiente de restrição orçamentária por que passam todos os órgãos e entidades públicos desde o ano de 2016, em especial com a edição da EC 95/2016, obrigou as organizações públicas a revisitarem a forma pela qual exercem suas competências, notadamente em razão da limitação de recursos humanos que vêm enfrentando desde então.
Esse cenário, aliado ao incremento e ao desenvolvimento de novas tecnologias de informação (TI) , passou a exigir maior eficiência tanto do TCU, no exercício da competência de julgamento das contas de administradores e responsáveis por dinheiro público, a ele conferida pelo art. 71, inciso II, da CF/1988, quanto dos órgãos e entidades obrigados a prestar contas, conforme disposição do art. 70 da Carta Maior.
 Nesse contexto, a desburocratização, tanto da organização e apresentação das contas pelos órgãos e entidades públicos, quanto de seu julgamento pelo TCU, surge como movimento necessário para garantir nível de eficiência adequado à realidade orçamentária-financeira inaugurada pelo novo regime fiscal trazido pela EC 95/2016.
Desse modo, não se pode negar que o TCU e suas unidades jurisdicionadas estão diante de grande desafio, qual seja, cumprir suas atribuições observada a restrição orçamentária-financeira a que estão sujeitos, em uma equação na qual o resultado deve ser, necessariamente, atrelado ao incremento da eficiência.
Penso que a presente proposta de IN a regular os processos de apresentação e julgamento de contas, quando visto sob um aspecto macro, busca exatamente isso, permitir que o TCU mantenha sua capacidade operacional de julgar as contas que lhes são apresentadas pelas unidades jurisdicionadas e que estas se desincumbam de tal atribuição a contento. 
Dentre as principais inovações trazidas pelo projeto de IN em análise, primeiro, destaco aquela relacionada à diferenciação entre prestação de contas, em sentido amplo, e processo de prestação de contas. O primeiro está associado ao procedimento de prestação de contas diretamente à sociedade e o segundo à formalização de processo a ser enviado ao TCU para fins de julgamento.
O novo normativo busca democratizar o acesso às informações relativas à prestação de contas aos diversos atores sociais que possam, de alguma forma, ter interesse nesse tipo de informação, fortalecendo o controle social.
A regra geral é que as contas prestadas sejam disponibilizadas nos sites, na rede mundial de computadores, dos próprios órgãos e entidades públicos, deixando de integrar processos específicos armazenados nas bases de dados do TCU. Tais informações serão de muito mais fácil e intuitivo acesso, vez que estarão sob a tutela dos próprios prestadores de contas que, inclusive, terão que, anualmente, elaborar o relatório integrado de gestão que também deverá ser publicado.
Nesse cenário, um número menor de unidades jurisdicionadas deverá formalizar processo de prestação de contas a ser encaminhado a esta Corte de Contas para fins de julgamento, em especial, aquelas Unidades Prestadoras de Contas (UPC) significativas do Balanço Geral da União (BGU) , a serem definidas pelo Tribunal em decisão normativa, denominadas de Unidades Apresentadoras de Contas (UAC) .
Registro que a completude e a confiabilidade das informações a serem divulgadas nas páginas da internet dos órgãos e entidades públicos, a título de prestação de contas, poderão ser objeto de verificação pelo sistema se controle interno e por esta Corte de Contas. Além disso, tais informações constantes do próprio sítio oficial das UPC ou UAC constituirão importante base de dados para que os órgãos de controle, entre os quais o TCU, possam a partir do uso ferramentas automatizadas de extração de dados, aferir a adequação das informações disponibilizadas, bem como planejar ações de fiscalização.
A segunda inovação que destaco refere-se às hipóteses de autuação e processamento das tomadas de contas. Esse tipo de processo será autuado quando detectada a ocorrência de indícios de irregularidade ou de conjunto de irregularidades materialmente relevante, conforme os padrões objetivos constantes do anexo II à IN, ou quando detectada a existência de risco de relevante impacto na gestão, desde que, em qualquer hipótese, não envolva débito. Na hipótese de débito, deverá ser autuada tomada de contas especial, nos termos dos normativos de regência.
Assim, no âmbito da tomada de contas será possível, dada a gravidade da irregularidade a ensejar sua atuação, o julgamento das contas de determinado responsável pela irregularidade, com a aplicação de todas as consequências daí advindas, a exemplo de tornar o referido gestor inelegível.
Dita regra, ao estabelecer critérios mais claros para autuação das tomadas de contas, permitirá mitigar a ocorrência de distorções na avaliação das irregularidades que ensejam o julgamento das contas pelas irregularidades. A título de exemplo, o GT apontou que em sete das quatorze contas julgadas irregulares entre 2016 e 2019, as ocorrências que conduziram àquele juízo de mérito representavam menos de 2% do total das despesas executadas pelas respectivas UJ. Em um dos processos, a situação apontada equivaleu a apenas 0,01% da despesa total anual da UJ.
Ademais, possibilitará que irregularidades de maior gravidade, muitas das quais apuradas em sede de representação, sejam devidamente tratadas de forma a produzir os efeitos típicos de uma tomada de contas. Esse é o motivo pelo qual, na sistemática atual, as irregularidades apuradas em outros tipos processuais são levadas para análise em conjunto/confronto com as contas ordinárias, o que incrementa a burocracia, traz morosidade e reduz a efetividade do controle externo.
Destaco que a favor da clareza e da necessidade de uniformização de conceitos para fins de aplicação da norma, optei por adotar, como anexo I ao projeto de normativo e com os ajustes necessários, o glossário elaborado pelo subgrupo responsável pelo tema “Prestação de Contas” e que subsidiou as proposições do GT ora mencionado.
O projeto de IN busca, entre outros, melhorar a relação custo/benefício dos processos de contas, de forma a torna-los mais simples e, ao mesmo tempo, mais eficiente e eficaz, não somente para os gestores e para o controle, mas para a sociedade como um todo, a partir de grande ênfase dada à transparência das informações.
Passo a tratar das emendas e sugestões apresentadas pelos eminentes pares.
III
A Ministra Ana Arraes trouxe importantes contribuições para aprimoramento da norma, com a indicação das alterações propostas e respectivos fundamentos (peça 6) , entre as quais destaco:
inclusão da hipótese de autuação de processo de tomada de contas em face da ocorrência de risco de impacto relevante na gestão;
ajuste do alcance das prestações de contas de forma a serem exigidas das UPC significativas do Balanço Geral da União (BGU) , definidas pelo Tribunal em decisão normativa;
 permitir que o ordenador de despesa ou responsável equivalente seja incluído no rol de responsáveis das UPC;
 reorganização do Capítulo III, que trata da “Forma, Conteúdo, Divulgação e Prazos da Prestação de Contas”, de sorte a deixar mais claro o entendimento sobre a forma de apresentação da prestação de contas para que o conjunto de informações disponibilizadas trimestralmente seja simplificado e não se refira ao relatório de gestão em si;
ajustes na redação da proposta de IN aos padrões de execução da auditoria financeira, bem como dos tipos de opinião quanto à regularidade das contas anuais aos padrões internacionais de auditoria;
ajuste do nível de materialidade, que integra o anexo à IN, para fins de autuação de processo de tomada de contas. 
As propostas de emendas ora trazidas agregaram substancial valor à minuta de normativo. A criação de nova hipótese de autuação de processo de tomada de contas, além daquela relacionada ao critério objetivo de materialidade tratada no anexo II à IN, permitirá que o TCU também aprecie possíveis irregularidades decorrentes de risco com relevante impacto na gestão. Com relação a esta sugestão, dado que a percepção de risco ainda embute certo caráter subjetivo, acrescentei a hipótese de competir a relator ou a colegiado a análise acerca de sua efetiva caracterização, como condição de prosseguimento do feito no âmbito do Tribunal.
De igual modo, a simplificação das informações que deverão ser disponibilizadas periodicamente nos sites das UPC, que não representam a totalidade daquelas que integrarão o relatório de gestão, este de elaboração anual, tende a desburocratizar a atuação dessas entidades na produção e prestação dessas informações, em especial, pelo fato de que esses dados já são, em sua grande maioria, objeto de disposição da Lei de Acesso à Informação (LAI) .  
Por fim, observo que os ajustes conceituais sugeridos estão de acordo com as Normas Internacionais das Entidades Fiscalizadoras Superiores – ISSAI, razão pela qual se mostram adequados.
A par de todo exposto, acolho in totum, com os ajustes de forma e de referência pertinentes, as emendas trazidas pela Ministra Ana Arraes, a quem, mais uma vez, agradeço pelas relevantes contribuições. 
IV
O Ministro-substituto Weder de Oliveira apresentou uma série de considerações e ponderações acerca da sistemática de prestação de contas (peças 8 e 9) , considerando o balizamento legal que rege a matéria, para, ao final, concluir que a IN em vigência já contém um conjunto importante e suficiente de comandos, de sorte que o problema de burocratização associado às contas ordinárias não seria normativo-regulamentar, mas gerencial do próprio TCU.
Assim, sugere o retorno dos autos à Segecex para aprofundamento dos estudos e apresentação de nova proposta para o tema, envolvendo medidas gerenciais e internas.
Para fundamentar seu posicionamento, o eminente Ministro-substituto alega, no essencial, que seria recomendável manter a atual IN de contas ordinárias em prol da estabilidade dos conceitos e dos procedimentos nela definidos, porquanto envolve milhares de gestores, centenas de UPC e dezenas de órgãos de controle interno, além de atender ao brocardo enunciado pelo Ministro Emérito desta Corte, José Jorge, segundo o qual “lei boa é lei velha”.
Aduz que a presente proposta de normativo não foi submetida à Consultoria Jurídica (Conjur) do TCU, a quem caberia a apresentação de parecer jurídico acerca da adequação da proposta ao ordenamento jurídico, em conformidade com o disposto no art. 67, inciso VII, da Resolução TCU 305/2018.
Ainda levanta critérios a serem considerados para o aperfeiçoamento do projeto de normativo, a saber: inadequação do instrumento normativo à matéria regulamentada (IN regulando matéria interna corporis) ; perda de transparência e organicidade na redução dos normativos expedidos que tratam de contas ordinárias; risco de incompreensão de conceitos tradicionalmente utilizados que estão sendo ressignificados; modelo de relatório de gestão que contempla maior discricionariedade do gestor; e necessidade de compreensão do papel dos órgãos de controle interno, de modo a evitar interferências e crises institucionais.
De plano, louvo as sugestões apresentadas pelo eminente Ministro Weder de Oliveira e acolho diversas daquelas direcionadas ao aperfeiçoamento do projeto de normativo dada a relevância e pertinência com que Sua Excelência abordou a matéria. 
Quanto às demais ponderações acerca de a conveniência de se manter a atual sistemática existente nos processos de prestação de contas, me posiciono por seguir as conclusões do corpo técnico integrante do grupo de trabalho constituído pela Presidência do Tribunal pelas razões a seguir expostas.  
A atual IN de contas está vigente desde o ano de 2010, ou seja, já se vão cerca de dez anos desde sua edição no âmbito desta Corte de Contas. Como já mencionado neste voto, a norma foi elaborada com base em outra realidade fática.
Atualmente, vivemos um quadro de forte restrição financeira-orçamentária, com reflexo na disponibilidade de mão de obra, associado a uma crescente e justificada cobrança da sociedade para que os órgãos da administração pública sejam cada vez mais eficientes e apresentem resultados compatíveis com a sua missão institucional e com o volume de recursos geridos.
Nesse aspecto, os números apresentados pelo grupo de trabalho corroboram a necessidade de atualização dos procedimentos que envolvem a prestação de contas, para que o TCU possa utilizar de modo mais efetivo os recursos humanos e materiais disponíveis, bem como não gere ineficiência nos órgãos da administração pública.
Em termos práticos, a nova sistemática resultará na liberação de um número expressivo de horas de auditores que poderão ser alocados em trabalhos estratégicos e que tragam maiores benefícios à sociedade, inclusive auditorias de gestão, operacionais e de conformidade definidas com base nas informações extraídas das bases de dados das prestações de contas, a partir de ferramentas de tecnologia de informação. 
No tocante à sugestão de se realizar a oitiva da Conjur-TCU acerca do projeto de normativo em análise, verifico que o exercício de sua competência mencionada no art. 67, inciso VII, da Resolução TCU 305/2018 está adstrito à análise prévia de normativos que regem as atividades internas desta Corte de Contas, de caráter nitidamente administrativo, como aliás são as outras atribuições mencionadas no mesmo dispositivo, que trata do exame, além de minuta de ato normativo, de edital, contrato, convênio, acordo, ajuste ou outro instrumento similar, todos de índole interna.
V
O projeto de IN que ora se aprecia inaugura novas regras para a apresentação de contas pelas unidades jurisdicionadas e para o julgamento pelo TCU dos processos delas decorrentes. A norma em apreço busca conferir maior valor ao controle dos gastos públicos a ser exercido por setores da sociedade civil que, em última análise, são os principais interessados e beneficiários desses gastos.
Desse modo, dada a necessidade de envolver tais setores nesse processo, apontando a importância de sua atuação, entendo ser de fundamental importância que a Segecex, ao tempo adequado, notadamente após o início da apresentação das contas em conformidade com essa nova sistemática, promova ações de divulgação junto aos principais setores da sociedade civil. 
Nesse cenário de fortalecimento do controle social, não há dúvidas de que esta Corte de Contas dá mais um importante passo no cumprimento de sua missão institucional de aprimorar a Administração Pública em benefício da sociedade por meio do controle externo.
Por fim, com o processo pautado para a sessão de 15/4/2020, recebi e acolhi as pertinentes sugestões apresentadas pelos Ministros Walton Alencar e Raimundo Carreiro para a melhoria do texto normativo, a quem agradeço pelas valiosas contribuições apresentadas.  
Com essas considerações, louvando ainda as emendas e sugestões apresentadas por meus pares, VOTO para que o Tribunal aprove a minuta de Acórdão que ora submeto à consideração deste Colegiado.
TCU, Sala das Sessões Ministro Luciano Brandão Alves de Souza, em 15 de abril de 2020.
Ministro VITAL DO RÊGO
Relator